臺灣嘉義地方法院民事判決　九十一年度訴字第三四四號
　　原　　　告　台南區中小企業銀行股份東台南分公司
　　法定代理人　甲○○
　　訴訟代理人　丁○○
　　被　　　告　乙　○
　　　　　　　　丙○○
右當事人間撤銷贈與行為等事件，本院判決如左：
    主      文
被告乙○、丙○○間於民國八十九年四月三十日就坐落嘉義縣東石鄉○○○段龍港小
段二三七號土地（權利範圍全部），地目田，面積四二九五平方公尺，所為之贈與行
為及所有權移轉行為，應予撤銷。被告丙○○應將前項土地，於八十九年五月二十三
日經嘉義縣朴子地政事務所以朴登普（88）字第０四八七五０號收件，以贈與為原因
，民國八十九年五月二十四日所為所有權移轉登記，予以塗銷。
訴訟費用由被告負擔。
    事      實
甲、原告方面：
一、聲明：如主文所示。
二、陳述：
（一）訴外人柳金桃於八十三年四月一日邀被告乙○為連帶保證人，向原告借款新台
      幣（下同）六百一十九萬元，約定期間自八十三年四月一日起至一百零三年四
      月一日止，詎料訴外人柳金桃自九十年五月一日起即未依約繳付，借款已喪失
      期限利益，而被告乙○為連帶保證人自應負連帶清償之責目前未償本金為五百
      一十五萬八千七百二十七元及自九十年五月一日起至清償日止之利息及違約金
      ，跌經原告催討均置之不理，原告以依法向本院聲請核發支付命令確定，有九
      十年促字第一五一六五號支付命令及確定證明書為證。
（二）被告乙○於八十九年四月三十日將其所有之系爭土地贈與被告丙○○，並於八
      十九年五月二十四日完成所有權移轉登記，然原告與被告乙○間尚有債權存在
      ，且發生於贈與登記行為之前，被告乙○之贈與行為導致其財產減少，其雖然
      有六筆財產，但其中部分或為水利地、或為道路用地且面積狹小難有執行實益
      ，另少數投資及舊車一部顯無法清償債權，原告之債權確實受有損害。爰依民
      法第二百四十四條之規定，訴請撤銷被告間就系爭土地所為贈與之債權行為及
      所有權移轉之物權行為，並塗銷本件所有權移轉登記。
三、證據：提出本院九十年促字第一五一六五號支付命令及確定證明、土地登記謄本
    一份、財產歸戶查詢單各一份為證。
乙、被告方面：未於言詞辯論期日到場，亦未提出準備書狀作何聲明或陳述。
丙、本院依職權調閱本院九十年度促字第一五一六五號卷、向嘉義縣朴子地政事務所
    調取系爭土地八十九年五月二十四日所有權移轉之所有資料，及向財政部台灣省
    南區國稅局函查被告乙○之財產歸戶資料。
    理      由
一、本件被告二人均經合法通知，未於言詞辯論期日到場，核無民事訴訟法第三百八
    十六條所列各款情形，爰依原告之聲請，由其一造辯論而為判決。
二、原告起訴主張訴外人柳金桃於八十三年四月一日邀被告乙○為連帶保證人，向原
    告借款六百一十九萬元，約定期間自八十三年四月一日起至一百零三年四月一日
    止，詎料訴外人柳金桃自九十年五月一日起即未依約繳付，而被告乙○為連帶保
    證人自應負連帶清償之責，目前未償還本金為五百一十五萬八千七百二十七元及
    自九十年五月一日起至清償日止之利息及違約金，被告乙○於八十九年四月三十
    日將其所有之系爭土地贈與被告丙○○，並於八十九年五月二十四日完成所有權
    而脫產，致陷於無資力，爰依民法第二百四十四條第一項、第四項提起撤銷訴訟
    等情。
三、原告主張訴外人柳金桃於八十三年四月一日邀被告乙○為連帶保證人，向原告借
    款六百一十九萬元，目前未償還本金為五百一十五萬八千七百二十七元及自九十
    年五月一日起至清償日止之利息及違約金等情，業據提出本院九十年促字第一五
    一六五號支付命令及確定證明各一份為證，且經本院調取上開卷宗查閱屬實。又
    被告乙○於八十九年四月三十日將其所有系爭土地贈與被告丙○○，並於同年五
    月二十三日申請所有權移轉登記，於同年月二十四日完成登記等情，有土地登記
    簿謄本一份及嘉義縣朴子地政事務所九十一年五月一日九十一朴地一字第二七六
    三號函附系爭土地八十九年五月二十三日所有權移轉登記申請書可參。而被告乙
    ○名下雖仍有田賦四筆（面積分別為三一點五六、一點八三、零點八二、五九點
    二九平方公尺）、土地二筆（面積分別為零點五六、一點四三平方公尺）、房屋
    （面積一０四點八平方公尺、課稅現值一萬五千九百元）及投資（投資金額一百
    四十萬元）各一筆，然上開田賦及土地之面積均十分狹小，且地目多為「水」、
    或「道」，又房屋之價值偏低，投資部分是否仍可回收亦不得而知，有財政部台
    灣省南區國稅局嘉義市分局九十一年六月二十六日函附被告乙○財產歸戶資料可
    參，是原告之債權確實因被告乙○之贈與行為而受有損害，被告業經合法通知，
    未於言詞辯論期日到場，亦未提出書狀作何聲明或陳述，原告主張之上開事實，
    應堪信為真實。
四、按連帶保證人與主債務人負同一清償責任，民法第二百七十三條第一項規定甚明
    ，又「保證債務之所謂連帶係指保證人與主債務人負同一債務，對於債權人各負
    全部給付之責任者而言，此就民法第二百七十二條第一項規定連帶債務之文義參
    照觀之甚明，故連帶保證與普通保證不同，縱使無民法第七百四十六條所揭之情
    形，亦不得主張同法第七百四十五條關於檢索抗辯之權利。」最高法院著有四十
    五年台上字第一四二六號判例足資參照，而查被告乙○既為訴外人柳金桃之連帶
    保證人，自應與主債務人柳金桃負同一清償責任。而訴外人柳金桃與原告於八十
    三年四月一日訂立消費借貸契約，邀得被告乙○為連帶保證人，則於同日原告與
    被告乙○間債權、債務之關係即已發生，被告乙○負有連帶保證人之保證責任。
五、又按債務人所為之無償行為，有害及債權者，債權人得聲請法院撤銷之，民法第
    二百四十四條第一項定有明文，其必須具備下列之條件：一、為債務人所為之法
    律行為，二、其法律行為有害於債權人，三、其法律行為係以財產權為目的，最
    高法院四十二年度台上字第三二三號判例意旨可資參照。因撤銷權之行使乃以保
    全債務人之共同擔保，即責任財產為目的，故所謂有害及債權者，係指債務人所
    為之無償行為，致其責任財產減少，使債權不能或難於獲得清償之狀態，亦即消
    極財產之總額超過積極財產之總額而言。而有害於債權之事實，則必須於行為時
    存在，且於債權人行使撤銷權時，債務人處於無資力之狀態，始屬該當。本件被
    告乙○將系爭不動產贈與被告丙○○，顯為一以無償移轉財產權為目的之法律行
    為，並因此一無償行為，已減少其個人之積極財產，其為前開贈與行為時，消極
    財產之總額超過積極財產之總額，已陷於無資力之狀態。則原告主張被告乙○為
    系爭贈與行為時，有害於原告債權之事實，應堪採信。從而，原告依首開法條規
    定，自得訴請法院撤銷被告前開贈與行為及所有權移轉行為。又按民法第二百四
    十四條第四項規定：「債權人依第一項或第二項之規定聲請法院撤銷時，得並命
    受益人或轉得人回復原狀。」被告間贈與行為之債權行為、所有權移轉之物權行
    為均被撤銷，原告亦得依前開法條之規定，請求被告丙○○塗銷系爭土地於八十
    九年五月二十四日所為之所有權移轉登記。
六、綜上所述，本件原告主張被告乙○所為無償行為詐害其債權為可採，原告本於民
    法第二百四十四條第一項、第四項之規定，請求撤銷被告間於八十九年四月三十
    日就系爭土地所為之贈與行為及所有權移轉之物權行為，被告丙○○並應將系爭
    土地，於八十九年五月二十三日經嘉義縣朴子地政事務所以朴登普（88）字第０
    四八七五０號收件，以贈與為原因，民國八十九年五月二十四日所為所有權移轉
    登記予以塗銷，為有理由，應予准許。
據上論結，原告之訴有理由，依民事訴訟法第三百八十五條第一項前段、第七十八條
、第八十五條第一項前段，判決如主文。
中　　　華　　　民　　　國　　九十一　　年　　八　　　月　　   八　　日
~B臺灣嘉義地方法院民事第一庭
~B　　審判長法官　曾文欣
~B　　法      官　吳昀儒
~B　　法　    官　洪嘉蘭
右為正本係照原本作成
如對本判決上訴須於判決送達後廿日內向本院提出上訴狀
中　　　華　　　民　　　國　　九十一　　年　　八　　　月　　 　十二　 日
~B　　書　記　官　鄭翔元
